【裁判字號】    87,訴,560
【裁判日期】    900905
【裁判案由】    損害賠償
【裁判全文】
臺灣台中地方法院民事判決                          八十七年度訴字第五六０號
    原      告    丁○○即原.
                  甲○○○
                  壬○○
                  己○○
                  丙○○
    被      告    廖大聖
    被      告    戊○○○
    訴訟代理人    庚○○
                  謝逸文
右當事人間請求損害賠償事件，本院判決如左：
    主    文
原告之訴及其假執行之聲請均駁回。
訴訟費用由原告負擔。
    事    實
甲、原告方面：
  一、聲明：
    (一)被告等應連帶給付原告廖文宏新台幣（下同）十七萬六千一百九十元，原告甲○○○二十二萬元，原告壬○○三萬五千六百三十元、原告己○○四十萬二千
      六百九十五元、原告丙○○八萬二千四百八十元，及均自起訴狀繕本送達後之
      八十七年十月二日起至清償日止按年利率百分之五計算利息。
    (二)原告等願供擔保請准宣告假執行。
  二、陳述：
    (一)被告乙○○係忠實營造工程股份有限公司（以下簡稱忠實營造公司）之負責人
      ，於民國七十四年七月四日與台中縣政府，承攬台中縣政府所發包之和平鄉頂
      谷關產業農路改善工程，依合約所示，該改善工程之路線應分為Ａ段二五０公
      尺及Ｂ段五００公尺施工，後因Ｂ段施工道路路面坍方，經台中縣政府於八十
      四年十月三日，同年十月二十七日函令暫時停止。八十四年十月初，乙○○與
      擔任台中縣和平鄉鄉民代表之被告戊○○○至施工地點附近勘查，其二人均明
      知谷關段五一地號土地係山坡地保育區內之林業用地，且非原規劃路線，戊○○○竟教唆乙○○改由在谷關段五一地號土地上舖設水泥路面，此亦有鈞院現
      場勘驗筆錄及複丈成果圖附卷可稽，詎渠等擅自施作之道路並未施作任何水土
      保持工作，且將所挖出之大量土石隨意堆棄致八十五年間賀伯颱風及八十六年
      五、六月間之豪雨肆虐、山洪土石無處渲洩，山區嚴重崩坍，致造成原告廖文
      宏占有耕作之谷關段第五一號土地、原告甲○○○耕作同段三八地號土地、原
      告壬○○承租耕作同段三七地號Ａ部份土地、原告己○○占有耕作同段三九地
      號土地及原告丙○○承租耕作同段三七地號Ｂ部份、三八地號部份土地上，所
      種植之農作物及土石流失，此均有已附呈土地之地籍圖等資料可稽，右揭被告
      等侵權事實，亦經證人藍汝賢於鈞院履勘現場時詰稱：「施工第二年，八十五
      年五月三日豪雨，下面的人陳情，我來看現場，叫施工單位不能亂挖，當時我
      負責工程，過了門就不是我設計的範圍，檢察官偵查時，當事人有在場，有會
      勘，當時他們挖土都推在右側，第二年才流失。」，並稱：「鄉公所是五月三
      日之前發包，五月三日以後鄉公所才來施工，賀伯以後還有塌一次，五月三日
      土石流經到下面紅色房子處，是尾端。」自明，另由於被告戊○○○於賀伯颱
      風侵襲後，本承諾將僱工清除土石，惟迄於八十六年六月間仍未履行諾言，是
      故，原告廖文宏、甲○○○、壬○○均遲至八十六年六月間自行僱佣挖土機清
      除土石，而原告己○○則遲於八十五年七月間即自行僱工消除土石。由是以觀
      ，被告等未經主管機關核准即擅自開挖系爭道路所生之公共危險與原告等之財
      產權權利受有損害，二者間具有相當因果關係，原告自得依侵權行為法律關係
      請求損害賠償。
    (二)為此臚列損害賠償項目於后：
    1.原告廖文宏請求損害賠償範圍：
      果樹損失部份：
          被告等之侵權行為致其上種植十五年生之甜桃、李樹約七０株遭致毀損，
          每株以東勢農會所核定補償價格二千五百一十七元計，計損失一十七萬六
          千一百九十元。此等事實，已據證人楊樹木於鈞院詰稱甚明（詳鈞院八十
          八年六月二十一日筆錄）。
      2.原告甲○○○請求損害賠償範圍：
        (1)果樹損失部份：
          橘子樹三十五株遭掩埋，每株以三千元計，計損失一十萬五仟元，二十株
          全倒，每株以二千元計，計損失四萬元，三十株半倒，每株以一千元計，
          計損失三萬元，合計損失一十七萬五千元。此亦據證人楊樹木到庭詰稱屬
          實。
      (2)清理土石費用：
          僱請挖土機清除土石九天費用計四萬五千元。此已據實際施工之人亦即證
          人林獻義於鈞院作證屬實（詳鈞院八十八年八月十一日筆錄）。
        (3)上開費用合計二十二萬元。
      3.原告壬○○請求損害賠償範圍：
      (1)果樹損失部份：
          甜柿子損失七年生二株，每株以一萬零三百一十五元計，計二萬零六百三
          十元。此亦據證人楊樹木到庭詰稱屬實。
      (2)清理土石費用：
          僱請挖土機清除土石三天費用計一萬五千元。上開費用合計三萬五千六百
          三十元，此亦有證人林獻義之證詞為據。
      4.原告己○○請求損害賠償範圍：    
      (1)果樹損失部份：
          甜柿子損失三年生三十五株，每株以四千六百七十七元計，計一十六萬三
          千六百九十五元，橘子損失三十二株，每株以三千元計，計九萬六千元。
          此亦據證人楊樹木到庭詰稱屬實。
      (2)清理土石費用：
          僱請挖土機清除土石二十天費用計一十四萬三千元，上開費用合計四十萬
          二千六百九十五元。亦經證人傅東發到庭詰稱屬實。
      5.原告丙○○請求損害賠償範圍：
        果樹部份：
          柿子損失七年生十株，每株以三千二百四十八元計，計三萬二千四百八十
          元，橘子損失五株，每株以一萬元計，計五萬元。此亦據證人楊樹木到庭
          詰稱屬實。上開費用合計八萬二千四百八十元。
    (三)綜右所陳，原告等前開損失，確因被告等共同侵權行為所致，為此原告爰依侵
      權行為法律關係提起本訴，請判決如訴之聲明。
乙、被告方面：
壹、被告乙○○方面：
  一、聲明：原告之訴及假執行之聲請均駁回。並陳明如受不利判決，願供擔保請准
      宣告免予假執行。
  二、陳述：
    (一)否認原告等主張及陳述。
    (二)被告所施工路段，僅係就原有舊有道路整修，加舖水泥，便於通行之產業道路
      ，並無任何崩坍，更未將挖出之土石隨意堆棄，請求鈞院勘驗現場，自可明瞭
      真實事實。
    (三)原告所稱崩坍土石，係台中縣和平鄉公所於被告施工路段以外，事後另行施工
      之路段，其施工時間、地點皆不相同，並非被告所施工，請求鈞院向台中縣和
      平鄉公所調閱如何發包、何時施工、由何人施工、施工地點如何，並據實地勘
      驗即可查證詳實。
    (四)原告等故意不實誤導事實，且提出不實之私文書，自稱受損情形，該私文書為
      渠所自作者，於法自無任何證據能力
    (五)原告起訴之事實，與刑事判決認定之事實，並不生任何關係，且刑事判決現仍
      上訴審理中，本件原告之訴，顯無理由。
    (六)本件經台灣高等法院台中分院勘驗現場時，原告之代理人丁○○供述：「崩塌
      地點在和平鄉公所事後施工路段．．．」，則原告所述，顯與被告施工路段無
      關，此有勘驗筆錄及現場圖影本乙份可稽。
貳、被告戊○○○方面：
  一、聲明：原告之訴及假執行之聲請均駁回。並陳明如受不利判決，願供擔保請准
      宣告免予假執行。
  二、陳述：
    (一)共同被告乙○○（即忠實營造公司之負責人）施作之路段係Ａ段二五０公尺及
      Ｂ段五００公尺，後因道路路面坍方，經台中縣政府函令暫停施工，被告戊○○○因見谷關段五一地號早為既成林道，始令乙○○沿該既成林道加強鋪設水
      泥路面。又沿Ｂ段五００公尺往上走即為公安土木包工業向台中縣和平鄉公所
      所承包之「八十五年度博愛村內道路及兩側溝渠改善工程」，而造成原告等損
      害之崩塌路面即在公安土木包工業承包之「八十五年度博愛村內道路及兩側溝
      渠改善工程」範圍內，此經八十七年度上訴字第六九四號（淵股）刑事案件中
      鈞院現場勘察，及原告廖維宏之父丁○○在現場所指稱引發附近居民抗爭之崩
      塌地段係位於Ｄ段（即Ｂ段五００公尺以上），亦即係公安土木包工業施工時
      造成土石剝落，危及附近居民之房屋及果園，是本件土石崩塌造成原告等之損
      失，顯與被告戊○○○令乙○○言五一地號既成巷道加強水泥路面之行為間並
      無因果關係。
    (二)再者，本件共同被告乙○○係於谷關段第五十一號，所有權人為中華民國，管
      理者台灣省政府民政廳，六十七號所有人詹金和，及六十九號所有人羅玉香舖
      設水泥台灣高等法院台中分院八十七年度上訴字第六九四號判決係依現行山坡
      地保育利用條例第三十四條第一項之規定，論處共同被告廖大勝在公有及他人
      山坡地內，擅自設置工作物，而非依同條第二項認定共同被告乙○○，至釀成
      災害，縱連採嚴格證明之刑事程序尚無法認定本件災害係因共同被告乙○○所
      致，是足資證明共同被告乙○○施設工作物之行為，並未釀成何災害，縱有所
      侵害亦僅限於侵害五十一號、六十七號及六十九號土地所有權人之權利，尚不
      及其他，則縱設若原告等受有其所稱之災害損失，亦非被告所致，尚不得請求
      被告負賠償責任。
    (三)退步言之，原告係主張伊等之財產權受有侵害，依侵權行為之法律關係請求損
      害賠償。然查：原告等並非伊等所占有使用之谷關段第五十一號、三十七號、
    三十八號及三十九號土地之所有權人，且原告訴訟代理人亦自認原告等使用上
      開土地部分不合法（詳見鈞院八十八年七月十九日庭訊筆錄），而所稱合法使
      用部分迄今亦未見其舉證以明其實。是原告等並非上開土地之合法使用權人，
    則縱原告等於上開土地上種植果樹或其他工作物，就該果樹或其他工作物，依
      民法第六十六條、七十條之規定，原告等並非所有權人，更無收取權，甚且涉
      及刑事竊佔罪嫌，收取之亦構成竊盜罪，是則原告係主張伊等之財產權受有侵
      害，誠屬無理由。
    (四)再退步言之，本件共同被告乙○○係於八十四年十月間舖設水泥路面，原告係
      主張於八十五年賀伯颱風及八十六年五、六月間豪雨肆虐而遭受本件之損害。
      然查，賀伯颱風係於八十五年七月二十九日二十三時三十分由中央氣象局發布
      警報，八月一日二十三時二十分解除警報，惟八十六年五、六月間是否有豪雨
      發生，且縱有豪雨發生，原告等是否受有損害？縱受有損害，是否與共同被告
      乙○○施設工作物間有直接之因果關係？迄今均未見原告等舉證以明其實，被
      告否認之，故就原告等請求賠償之明細答辯如下：
      1.原告廖文宏部分：
        果樹部分：
          雖經證人楊樹木即和平鄉速達產銷經營班班長到庭證述其植栽數量，按證
          人楊樹木證稱因原告等均為產銷班班員，種植果樹每月向其呈報原告等之
          果樹，因賀伯颱風流失，證人楊樹木有去查看，故知數量。然查，據其所
          補呈台中縣和平鄉速達果樹農事研究班班員名冊之記載，原告廖文宏係於
          八十六年十月二十三日始入班，惟賀伯颱風發生於八十五年間，則彼時原
          告廖文宏尚未入班，絕未向證人楊樹木呈報植栽果樹數量，且原告廖文宏
          既未入班，則原告廖文宏亦非證人楊樹木查看之對象，是證人楊樹木之證
          詞，顯屬不實，不足為採。
      2.原告甲○○○部分：
        (1)果樹部分：
        雖經證人楊樹木到庭證述其植栽橘子數約二、三十株遭掩埋，惟證人楊樹
          木之證詞已有如上不實之處，且既遭掩埋目不可視，則如何計數數量？再
          者，證人楊樹木稱有書面資料記錄原告等植栽數量，當庭應允事後補呈，
        惟迄今僅補呈台中縣和平鄉速達果樹農事研究班班員名冊，顯見證人楊樹
          木證詞嚴重瑕疵，顯不足採。況原告甲○○○係主張橘子樹三十五株遭掩
          埋，與證人楊樹木證述之數量已有不合，至其所稱二十株全倒，三十株半
          倒，未見舉證以明其實，且計算金額之依據何來？亦未見陳明，被告否認
          之。
        (2)清理土石：
          據其所提之收據，買受日期記載為八十六年六月，事隔賀伯颱風已近一年
        與賀伯颱風是否有關，容有疑義，且原告甲○○○係主張果樹遭掩埋，則
          應係果園堆積土石，惟收據載為修路，顯見並非本件所致之損失。
      3.原告壬○○部分：
      果樹部分：
        雖經證人楊樹木到庭證述其植栽數量，然查，據其所補呈台中縣和平鄉速
          達果樹農事研究班班員名冊之記載，原告壬○○未入班並非證人楊樹木之
          班員，絕未向證人楊樹木呈報植栽果樹數量，且原告壬○○既未入班，則
          原告壬○○亦非證人楊樹木查看之對象，是證人楊樹木之證詞，顯屬不實
          ，不足為採。
      4.原告己○○部分：
        (1)果樹部分：
        雖經證人楊樹木到庭證述其植栽橘子數三十多棵，甜柿二、三十棵遭掩埋
        ，惟證人楊樹木之證詞已有如上不實之處，且既遭掩埋目不可視，則如何
          計數數量。再者，證人楊樹木稱有書面資料記錄原告等植栽數量，當庭應
          允事後補呈，惟迄今僅補呈台中縣和平鄉速達果樹農事研究班班員名冊，
        顯見證人楊樹木證詞嚴重瑕疵，顯不足採。況原告己○○係主張橘子樹三
          十二株、甜柿三十五株遭掩埋，與證人楊樹木證述之數量已有不合，被告
          否認之。況據台中縣和平鄉速達果樹農事研究班班員名冊之記載，原告蕭
          南輝之栽種面積僅零點五分，約為零點零五公畝，依原告所呈果樹補償價
          值明細表之記載，柑桔類每十公畝栽種一百株，則原告壬○○零點零五公
          畝至多僅栽種五株，與其主張損失共計六十七株相去甚遠，不足為採。
        (2)清理土石費用：
        賀伯颱風係於八十五年七月二十九日二十三時三十分由中央氣象局發布警
          報，八月一日二十三時二十分解除警報，然據其所提出之收據記載雇工清
          理土石之時間係起於八十五年七月六日止於同月二十八日，均係在賀伯颱
          風之前，惟原告己○○卻係主張賀伯颱風期間所致之損害，是原告己○○
          之主張顯屬不實。
      5.原告丙○○部分：
      果樹部分：
        雖經證人楊樹木到庭證述其植栽數量，然查，據其所補呈台中縣和平鄉速
          達果樹農事研究班班員名冊之記載，原告丙○○未入班並非證人楊樹木之
          班員，絕未向證人楊樹木呈報植栽果樹數量，且原告丙○○既未入班，則
          原告丙○○亦非證人楊樹木查看之對象，是證人楊樹木之證詞，顯屬不實
          ，不足為採。
    (五)綜上所述，被告戊○○○實未侵害原告等任何權利，教唆部分仍上訴中，尚未
      確定。退步言之，共同被告被告乙○○施設工作物之行為並未釀成災害，故與
      原告等之損害間並無因果關係，況原告等並非系爭土地之合法使用權人，縱系
      爭土地上之果樹等受有損害，亦與原告等無涉。是原告等之請求顯無理由，為
      此賜如答辯之聲明。
    理    由
一、按當事人死亡者，訴訟程序在有繼承人、遺產管理人或其他依法令應續行訴訟之
    人承受訴訟以前當然停止。又承受訴訟人，於得為承受時，應即為承受之聲明。
    民事訴訟法第一百六十八條、第一百七十五條分別定有明文。本件原告廖文宏於
    起訴後，在訴訟程序進行中死亡，原告丁○○、辛○○二人均為廖文宏之繼承人
    ，有原告提出之戶籍謄本一份附卷可稽，原告丁○○、辛○○聲明承受訴訟一節
    ，自應准許，合先敘明。
二、兩造爭執要點：
  (一)本件原告主張：被告乙○○係忠實營造公司之負責人，承攬台中縣政府所發包之
    和平鄉頂谷關產業農路改善工程，嗣於八十四年十月初，乙○○與擔任台中縣和
    平鄉鄉民代表之被告戊○○○至施工地點附近勘查，其二人均明知谷關段五一地
    號土地係山坡地保育區內之林業用地，且非原規劃路線，戊○○○竟教唆乙○○
    改由在谷關段五一地號土地上舖設水泥路面，詎渠等擅自施作之道路並未施作任
    何水土保持工作，且將所挖出之大量土石隨意堆棄致八十五年間賀伯颱風及八十
    六年五、六月間之豪雨肆虐、山洪土石渲洩無處，山區嚴重崩坍，致造成原告廖
    文宏占有耕作之谷關段第五一號土地、原告甲○○○耕作同段三八地號土地、原
    告壬○○承租耕作同段三七地號Ａ部份土地、原告己○○占有耕作同段三九地號
    土地及原告丙○○承租耕作同段三七地號Ｂ部份、三八地號部份土地上，所種植
    之農作物及土石流失，原告等受有果樹損失或清理土石費用之支出等損害，被告
    等未經主管機關核准即擅自開挖系爭道路所生之公共危險與原告等之財產權權利
    受有損害，二者間具有相當因果關係，原告自得依侵權行為法律關係請求損害賠
    償等情。
  (二)被告乙○○則以：被告所施工路段，僅係就原有舊有道路整修，加舖水泥，便於
    通行之產業道路，並無任何崩坍，更未將挖出之土石隨意堆棄之情，原告所稱崩
    坍土石，係台中縣和平鄉公所於被告施工路段以外，事後另行施工之路段，其施
    工時間、地點皆不相同，並非被告所施工，原告起訴之事實，與刑事判決認定之
    事實，並不生任何關係，且刑事判決現仍上訴審理中，本件原告之訴，顯無理由
    等語置辯。
  (三)被告戊○○○則以：本件土石崩塌造成原告等之損失，顯與被告戊○○○令乙○○言五一地號既成巷道加強水泥路面之行為間並無因果關係。再者，本件共同被
    告乙○○係於谷關段第五十一號，所有權人為中華民國，管理者台灣省政府民政
    廳，六十七號所有人詹金和，及六十九號所有人羅玉香舖設水泥台灣高等法院台
    中分院八十七年度上訴字第六九四號判決係依現行山坡地保育利用條例第三十四
    條第一項之規定，論處共同被告廖大勝在公有及他人山坡地內，擅自設置工作物
    ，而非依同條第二項認定共同被告乙○○，至釀成災害，縱連採嚴格證明之刑事
    程序尚無法認定本件災害係因共同被告乙○○所致，是足資證明共同被告乙○○
    施設工作物之行為，並未釀成何災害，縱有所侵害亦僅限於侵害五十一號、六十
    七號及六十九號土地所有權人之權利，尚不及其他，則縱設若原告等受有其所稱
    之災害損失，亦非被告所致，尚不得請求被告負賠償責任。況原告等並非伊等所
    占有使用之谷關段第五十一號、三十七號、三十八號及三十九號土地之所有權人
    ，且原告訴訟代理人亦自認原告等使用上開土地部分不合法，則縱原告等於上開
    土地上種植果樹或其他工作物，就該果樹或其他工作物，依民法第六十六條、七
    十條之規定，原告等並非所有權人，更無收取權，是原告係主張伊等之財產權受
    有侵害，誠屬無理由。再退步言之，本件共同被告乙○○係於八十四年十月間舖
    設水泥路面，原告係主張於八十五年賀伯颱風及八十六年五、六月間豪雨肆虐而
    遭受本件之損害。然查，賀伯颱風係於八十五年七月二十九日二十三時三十分由
    中央氣象局發布警報，八月一日二十三時二十分解除警報，惟八十六年五、六月
    間是否有豪雨發生，且縱有豪雨發生，原告等是否受有損害？縱受有損害，是否
    與共同被告乙○○施設工作物間有直接之因果關係？迄今均未見原告等舉證以明
    其實。又就原告等請求賠償之明細亦屬不實，難為可採，其訴應無理由等語置辯
    。
三、得心證之理由：
    (一)查被告乙○○係忠實營造公司之負責人，於民國七十四年七月四日與台中縣政
      府，承攬台中縣政府所發包之和平鄉頂谷關產業農路改善工程，依合約所示，
      該改善工程之路線應分為Ａ段二五０公尺及Ｂ段五００公尺施工，後因Ｂ段施
      工道路路面坍方，經台中縣政府於八十四年十月三日，同年十月二十七日函令
      暫時停止。八十四年十月初，乙○○與擔任台中縣和平鄉鄉民代表之被告戊○○○至施工地點附近勘查，其二人均明知谷關段五一地號土地係山坡地保育區
      內之林業用地，且非原規劃路線，戊○○○竟教唆乙○○改由在谷關段五一、
      六七、六九地號土地上舖設水泥路面等情，業據證人藍汝賢、己○○於本院八
      十六年度訴字第二五一五號刑案偵審中證述屬實，並有「臺中縣和平鄉○○○
      段產業農路改善工程契約書」影本一份、臺中縣政府函（停工函）二紙、土地
      登記簿謄本三份，現場照片六十三張附於該刑事卷可憑，並經該刑案承審法官
      勘驗屬實，亦經檢察官會同臺中縣東勢地政事務所承辦人員於八十六年七月十
      七日到場勘驗、測量，製有勘驗筆錄及測量成果圖各一紙附於該刑事卷，並有
      本院八十六年度訴字第二五一五號刑事判決、台灣高等法院台中分院八十七年
      度上訴字第六九四號刑事判決各一份在卷可參，是原告此部分主張，自足採信
      。
    (二)又查被告等擅自施作之道路並未施作任何水土保持工作，且將所挖出之大量土
      石隨意堆棄致八十五年間賀伯颱風及八十六年五、六月間之豪雨肆虐、山洪土
      石渲洩無處，山區嚴重崩坍，致造成原告甲○○○耕作同段三八地號土地、原
      告壬○○耕作同段三七地號Ａ部份土地、原告己○○占有耕作同段三九地號土
      地及原告丙○○耕作同段三七地號Ｂ部份、三八地號部份土地上，所種植之農
      作物及土石流失等情，業據原告提出土地之地籍圖等資料可稽，且經證人藍汝
      賢於本院履勘現場時結證稱：「施工第二年，八十五年五月三日豪雨，下面的
      人陳情，我來看現場，叫施工單位不能亂挖，當時我負責工程，過了門就不是
      我設計的範圍，檢察官偵查時，當事人有在場，有會勘，當時他們挖土都推在
      右側，第二年才流失。」，並稱：「鄉公所是五月三日之前發包，五月三日以
      後鄉公所才來施工，賀伯以後還有塌一次，五月三日土石流經到下面紅色房子
      處，是尾端。」等語，足見被告等未經主管機關核准即擅自開挖系爭道路所生
      之危害，以至於豪雨時發生土石流，造成原告等（除原告廖文宏部分，詳見後
      述）所稱之果樹等之損害，二者間非無相當因果關係，原告此部分主張亦非無
      據。至於原告廖文宏占有耕作之谷關段第五一號土地部分，據證人藍汝賢於本
      院履勘現場時結證稱：五一地號土地是鄉○○○段工程施工所填的土，伊於八
      十四年十月與何明陽、廖文宏上來勘查時，現場沒有些土，那時地上果樹還是
      和現在一樣零零落落的，沒有照顧等情，是原告廖文宏原請求果樹損失部分，
      難認係被告二人行為所致，此部分之請求即無理由。
    (三)茲就原告請求之損害，分述如下：
    1.原告廖文宏請求果樹損失部份：
        此部分原告廖文宏原請求果樹損失，難認係被告二人行為所致，已見前述，
        此部分之請求並無理由。
      2.原告甲○○○請求損害賠償範圍：
        (1)果樹損失部份：
          原告主張：伊種植之橘子樹三十五株遭掩埋，每株以三千元計，計損失一
          十萬五仟元，二十株全倒，每株以二千元計，計損失四萬元，三十株半倒
          ，每株以一千元計，計損失三萬元，合計損失一十七萬五千元等情。經查
          ，按不動產之出產物，尚未分離者，為該不動產之部分，民法第六十六條
          定有明文。果樹自種植時起即為土地之部分（成分），果樹與土地之附合
          ，非係暫時性質，應認為成為土地之重要成分，由土地所有權人取得該果
          樹之所有權。查原告並非所占有使用之上開三八地號土地之所有權人，至
          於是否為合法使用人一節，固據原告提出契約書、戶籍謄本及會員名冊為
          證（見原告八十七年九月廿四日準備書狀證二），然依原住民保留地開發
          管理辦法第二十七條規定：「依前條租用原住民保留地，不得轉租或由他
          人頂替。違反前項規定者，應終止租約收回土地，另行處理。」，若當事
          人違法轉租行為即與法不合，此參諸被告戊○○○所提之台中縣和平鄉公
          所八十七年四月二日八六和鄉字建字第一五五０八號函即明，查原告莊謝
          金針依其所提之證據尚不足以認定其係系爭土地之合法使用權人，則縱原
          告於上開土地上種植果樹，依前揭說明，就該果樹而言，原告並非所有權
          人，更無收取權，則原告係主張此部分之財產權受有侵害，要無理由。
      (2)清理土石費用：
          原告主張：伊僱請挖土機清除土石九天費用計四萬五千元等情，已據證人
          即實際施工之人林獻義於本院結證屬實（詳本院八十八年八月十一日筆錄
          ），固堪認原告確有僱工清除土石而支出費用無訛。然查，依原告主張：
          被告等未經主管機關核准即擅自開挖系爭道路所生之公共危險與原告等之
          財產權權利受有損害，二者間具有相當因果關係，原告自得依侵權行為法
          律關係一節，原告自係以其財產權利受有侵害而為請求甚明。按因故意或
          過失，不法侵害他人之權利者，負損害賠償責任，民法第一百八十四條第
          一項前段定有明文，是須有權利受有不法侵害，始得依此規定請求。查本
          件原告甲○○○求清理土石費用部分，雖係費用之支出，然究係何種權利
          受有不法侵害，尚有疑義，蓋原告既非所占有使用系爭土地之所有權人，
          亦難認原告等為上開土地之合法使用權人，而就其種植之果樹而言，原告
          並非所有權人，更無收取權，已見前述，則原告主張此部分清理土石費用
          之財產權受有侵害，原告既未對此究係何種權利受有侵害一節，有所陳明
          ，亦未舉證以實其說，自不足採。
      3.原告壬○○請求損害賠償範圍：
      (1)果樹損失部份：
          原告主張：伊種植甜柿子損失七年生二株，每株以一萬零三百一十五元計
          ，計二萬零六百三十元等情，查原告壬○○並非所占有使用之上開三七地
          號土地之所有權人，至於是否為合法使用人一節，固據原告提出台灣省原
          住民保留地租賃契約為證（見原告八十七年九月廿四日準備書狀證三），
          然依該租賃契約第二條規定：「租賃土地用途，悉以承租人申請租用時所
          檢附之事業計劃書圖使用，事業計劃書圖應視為本契約約定事項之一部分
          ，切實履行，並不得變更使用或增減其建築構造物。前開事業計劃應自本
          契約訂立生效之日起，一年內開始使用，並於一年內執行完竣，逾期不使
          用或未執行完竣者，本租約即自行終止，限三個月內恢復原狀收回土地，
          未於期限內恢復原狀交還土地者，地上改良物視同自願拋棄無條件歸屬出
          租人所有，承租人絕無異議。」，而依同契約第一條租賃土地標示備註欄
          內核准用途為「橘子」等情，有該租賃契約書可據，然本件原告所請求種
          植「甜柿子」果樹之損失，此種植之果樹顯非該契約書內核准種植之項目
          ，又果樹之種類，其生長各有不同，涉及水土保持核准之重要事項，原告
          復未提出其變更用途種植「甜柿子」果樹業經呈請核准變更，顯然原告使
          用土地之用途與原契約不合，依上開約定條文以觀，自屬違反契約約定，
          該租約即自行終止，是原告壬○○是否仍為系爭土地之合法使用權人，已
          不無疑問，則縱原告於上開土地上種植果樹，依前揭說明，就該果樹而言
          ，原告並非所有權人，更無收取權，則原告係主張此部分之財產權受有侵
          害，要無理由。
      (2)清理土石費用：
          原告主張：伊僱請挖土機清除土石三天費用計一萬五千元等情，已據證人
          即實際施工之人林獻義於本院結證屬實，固堪認原告確有僱工清除土石而
          支出費用無訛，然查原告此部分請求，與前述原告甲○○○請求清理土石
          費用部份，基於相同理由，而難認可採。
      4.原告己○○請求損害賠償範圍：    
      (1)果樹損失部份：
          原告主張：伊種植甜柿子損失三年生三十五株，每株以四千六百七十七元
          計，計一十六萬三千六百九十五元，橘子損失三十二株，每株以三千元計
          ，計九萬六千元等情，固據原告提出拋棄書、讓渡書為證（見原告八十七
          年九月廿四日準備書狀證四），然依其所提之證據尚不足以認定其係系爭
          三九地號土地之合法使用權人，原告己○○此部分請求，與前述原告莊謝
          金針請求果樹損失部份，基於相同理由，而難認可採。
      (2)清理土石費用：
          原告主張：伊僱請挖土機清除土石二十天費用計一十四萬三千元等情，已
          據證人即實際施工之人傅東發於本院結證屬實（詳本院八十八年八月十一
          日筆錄），固堪認原告確有僱工清除土石而支出費用無訛，然查原告此部
          分請求，與前述原告甲○○○請求清理土石費用部份，基於相同理由，而
          難認可採。
      5.原告丙○○請求損害賠償範圍：
        果樹部份：
          原告主張：伊種植柿子損失七年生十株，每株以三千二百四十八元計，計
          三萬二千四百八十元，橘子損失五株，每株以一萬元計，計五萬元等情。
          查原告並非所占有使用之上開三七、三八地號土地之所有權人，至於是否
          為合法使用人一節，固據原告提出台中縣和平鄉公所函文為證（見原告八
          十七年九月廿四日準備書狀證五），然依其所提之和平鄉公所函文所示：
          請申請人於文到一個月內向鄉公所申辦使（租）用手續，逾期未辦者以放
          棄權利論等情，然原告丙○○究竟有無依規定辦理相關程序合法承租一節
          ，亦有疑義，倘有合法承租，自應提出合法之租賃契約以資證明，就此原
          告並未舉證以實其說，故依其所提之證據尚不足以認定其係系爭土地之合
          法使用權人，原告丙○○此部分請求，與前述原告甲○○○請求果樹損失
          部份，基於相同理由，而難認可採。
    (四)綜前所述，原告依侵權行為之法律關係，請求被告連帶賠償，於法不合，為無
      理由，應予駁回。至其假執行之聲請亦失所依附，爰併予駁回。
據上論結，本件原告之訴為無理由，依民事訴訟法第七十八條、第八十五條第一項前
段，判決如主文。
中      華      民      國      九十      年      九      月      五    日
                                臺灣台中地方法院民事庭
                                        法  官
右為正本係照原本作成
如對本判決上訴，須於判決送達後廿日內向本院提出上訴狀
中      華      民      國      九十      年      九      月      五    日
~B法院書記官


司法院資訊處製作；財團法人民間司法改革基金會備份。
